臺灣高等法院臺南分院民事判決　95年度重訴更(二)字第2號
原　　　告　甲　○　○
　　　　　　丙　　　○
　　　　　　丁　○　○
共　　　同
訴訟代理人　林　德　昇　律師
　　　　　　謝　耿　銘　律師
被　　　告　乙　○　○
訴訟代理人　莊　美　貴　律師
上列當事人間請求侵權行為損害賠償事件，經本院刑事庭裁定（
93年度重附民更字第5號）移送，判決後，由最高法院第二次發
回更審，本院於96年5月8日言詞辯論終結，判決如下：
    主  文
原告之訴及假執行之聲請均駁回。
第一審 (除確定部分外)及發回前第二審之訴訟費用由原告負擔
。
    事實及理由
一、按訴狀送達後，原告不得將原訴變更或追加他訴。但有下列
    各款情形之一者，不在此限．．． (二)請求之基礎事實同
    一者。(三)擴張或減縮應受判決事項之聲明者．．．民事訴
    訟法第二百五十五條第一項第二款定有明文。所謂請求之基
    礎事實同一，係指變更或追加之訴與原訴之主要爭點有其共
    同性，各請求利益之主張在社會生活上可認為同一或關連，
    而就原請求之訴訟及證據資料，於審理繼續進行在相當程度
    範圍內具有同一性或一體性，得期待於後請求之審理予以利
    用，俾先後兩請求在同一程序得加以解決，避免重複審理，
    進而為統一解決紛爭者，即屬之。又按不當得利返還請求權
    與損賠償請求權，法律上之性質雖有不同，但二者訴訟上所
    據之事實如屬同一，則原告起訴時雖係基於侵權行為之法律
    關係請求，然在訴訟進行中於他造為時效之抗辯後，亦不妨
    基於不當得利請求權而為主張（參照最高法院五十六年度台
    上字第三０六四號判例）。查原告等三人於本院刑事庭除依
    民法第一百八十五條第一項前段之共同侵權行為規定，附帶
    民事請求本件被告應與本院前審其他被告連帶給付原告甲○
    ○新台幣（下同）五百一十六萬二千九百一十四元、原告丙
    ○四百二十七萬六千七百一十四元、原告丁○○二百六十萬
    七千一百七十二元。另援用原請求之訴訟資料及證據，追加
    依民法第ㄧ百七十九條不當得利之法律關係請求（見本院前
    審卷第五十七頁），一併請求審理。茲於本審言詞辯論時又
    主張依侵權行為請求損害賠償變更為依返還不當得利請求，
    查原告先後兩請求主要爭點既有共同性，請求基礎又有關連
    性、同一性，且證據資料之利用上亦有一體性，依訴訟經濟
    原則，自宜利用同一訴訟程序審理，藉以一次解決本件之紛
    爭，揆諸上述說明，原告請求基礎事實應屬同一。雖被告不
    同意原告前揭訴之追加，然按諸前開法文及說明，於法並無
    不合，應予准許，又被告以原告於本院前審起訴時請求：「
    一、被告應連帶給付原告甲○○五百三十一萬七千二百元，
    及自八十三年一月二十日起至清償日止，按年利率百分之五
    計算之利息。二、被告應連帶給付原告丙○四百四十三萬一
    千元，及自八十三年一月二十日起至清償日止，按年利率百
    分之五計算之利息。三、被告應連帶給付原告丁○○二百六
    十五萬八千六百元，及自八十三年一月二十日起至清償日止
    ，按年利率百分之五計算之利息。然，原告於96年4月11日
    準備書狀中訴之聲明所載：「一、被告應給付原告甲○○三
    百八十八萬四千零五十七元、給付原告丙○三百二十三萬六
    千七百十四元、給付丁○○一百九十四萬二千零二十八元元
    ，及均自民國八十三年年一月十九日起至清償日止，按年息
    百分之五計算之利息」，顯已將原來請求所主張連帶賠償之
    法律關係，加以變更，被告不同意原告此主張。然查原告將
    請求被告連帶給付金錢變更為單獨給付，其請求之基礎事實
    亦屬同一，請求金額減少部分則屬減縮應受判決事項之聲明
    ，且無礙予訴訟之終結，應予准許，被告所辯不可採，又訴
    之變更追加以言詞辯論終結時為準，原告既已變更為依返還
    不當得利請求，本審即不再就侵權行為部分審理，合先敘明
    。
二、本件原告等起訴主張：
（一）本院前審原另二被告游文良、林家逸(即林素衣)二人於八
      十二年間受原告甲○○等三人之託，居間媒介購買花蓮縣
      境內之土地，明知石光實業有限公司（下稱石光公司）之
      實際負責人謝士元亟思出售該公司所有系爭土地，乃聯絡
      舊識即訴外人吳明清，三人欲圖謀賺取中間差價之暴利，
      商由林家逸出面與謝士元合意以每坪一萬五千元之價格，
      總價三千五百三十四萬六千七百元成交，並於八十二年十
      一月二十四日下午五時許，訂立「土地買賣契約書」，再
      由吳明清聯絡知情之代書即被告乙○○互相勾串，由吳明
      清出面冒充石光公司代表人身分與被告乙○○於同日晚上
      九時許前往施國良住處，以每坪二萬二千元，總價五千一
      百八十二萬四千七百元售與原告甲○○等三人及施國良，
      且簽訂「土地買賣契約書」，並由被告乙○○提供由伊所
      偽造之石光公司印章於其上，同時先由施國良簽發即期支
      票交與吳明清作為定金，吳明清旋即交予林家逸後，再由
      林家逸交予謝士元作為定金，輾轉之間，被告等共取得差
      價高達一千六百四十七萬八千元，致原告三人受有損害，
      被告等人自應負共同侵權行為損害賠償責任，或依不當得
      利之規定負返還利益之責任。爰依侵權行為、不當得利等
      法律關係，求為判命被告等人應各連帶給付原告甲○○五
      百一十六萬二千九百一十四元、原告丙○四百二十七萬六
      千七百一十四元、原告丁○○二百六十萬七千一百七十二
      元及上開法定遲延利息之判決等語。
（二）嗣於本審主張：被告乙○○先有與本院前審其他共同被告
      施國良、游文良、林素衣、吳明清等人共同以偽造文書方
      式進行買賣，賺取中間之差價，而其後方受領系爭九百零
      六萬三千元，故於受領上開利益時已知其無法律上原因而
      仍受領，被告乙○○應將知無法律上之原因時受領之利益
      返還於原告等人，不因被告乙○○嗣後將款項移轉他人而
      減輕其不當得利責任。是本件應審究者為被告之不當得利
      數額，應請被告列明差價數額，然後差價數額與其他刑事
      共犯如何分配，被告分得多少即為原告請求之數額。
（三）訴之聲明：
    (一)被告應給付原告甲○○三百八十八萬四千零五十七元、給
      付原告丙○三百二十三萬六千七百十四元、給付丁○○一
      百九十四萬二千零二十八元，及均自民國八十三年年一月
      十九日起至清償日止，按年息百分之五計算之利息。
    (二)訴訟費用由被告負擔。
    (三)原告願供擔保，請准宣告假執行。
　 （本院前審判決命被告游文良、林家逸應連帶給付原告甲○○
    一百九十七萬七千三百六十元、原告丙○一百六十四萬七千
    八百元、原告丁○○九十八萬八千六百八十元，及均自民國
    八十三年一月二十日起至清償日止，按週年利率百分之五計
    算之利息；被告施國良應給付原告甲○○四百五十五萬一千
    七百七十二元、原告丙○三百七十九萬三千一百四十三元、
    原告丁○○二百二十七萬五千八百八十六元，及均自八十三
    年一月二十日起至清償日止，按週年利率百分之五計算之利
    息；被告乙○○應給付原告甲○○三百八十八萬四千一百四
    十三元、原告丙○三百二十三萬六千七百八十六元、原告丁
    ○○一百九十四萬二千零七十一元，及均自八十三年一月二
    十日起至清償日止，按週年利率百分之五計算之利息，並駁
    回原告其餘之訴之判決，本件除被告乙○○就其敗訴部分提
    起上訴，為最高法院廢棄發回外，原告請求本院前審其他被
    告給付部分均已確定，不在本審審理範圍，應予敘明。）
三、被告乙○○則以：
（一）被告乙○○與原告甲○○等三人及游文良、林家逸等人原
      不相識，於八十二年十一月二十四日接獲吳明清來電後，
　　　始前往台東為上開人等書寫買賣契約，因當時吳明清自稱
　　　是代表賣方，而買方是原告甲○○、丙○、丁○○、前審
  　　被告施國良四人，被告乙○○當場將契約書立後即交雙方
    　簽名，因其等對於買賣價金、條件早已談妥，被告乙○○
      僅代為撰寫書面契約而已，而吳明清代表出賣人簽訂契約
      當時並未蓋上石光公司印章，係因後來原告甲○○等三人
      要求應蓋上公司印章，斯時吳明清業已離去故才交由游文
      良處理。故系爭土地之買賣過程，事實上是由吳明清、游
      文良、林家逸所操控，被告乙○○並未參與買賣相關事宜
      ，更未從中獲得任何利益，僅因吳明清之邀而前去撰寫買
      賣契約書及辦理系爭土地移轉登記。而原告甲○○等三人
      所簽之契約書上所蓋石光公司之印章，並非被告乙○○所
      保管，且非被告乙○○所蓋用，自無與其他人有何偽造文
      書或詐欺、背信之不法意圖之犯意聯絡或行為分擔，是被
      告乙○○並無原告所指侵權行為之情事。又原告之損害賠
      償請求權已經時效消滅，被告依民法第一百四十四條第一
      項之規定提出抗辯，自不得再命被告為給付，故本件原告
      之請求，即無理由。至原告甲○○等三人所追加之不當得
      利請求權，與原所繫屬之侵權行為請求權，其請求之基礎
      事實完全不同，嚴重影響被告之攻擊防禦方法，更有礙於
      訴訟之終結，於訴訟程序上並不合法，且將嚴重影響被告
      之審級利益等語，資為抗辯。
（二）嗣於本院主張：
　　(一)本件土地登記名義人中之『簡春美』，並非合夥買賣之人
  　　，而是仲介人游文良之媳婦，據簡春美及施國良之供述，
    　簡春美之土地持分係自施國良處以每坪六千元買得，惟施
      國良係以每坪二萬二千元之代價買受，然卻僅以每坪六千
      元之代價賣出顯不合常理，而依本件買賣土地面積計算之
      ，簡春美名下所登記為三五三．一坪，每坪二萬二千元計
      算之，價值為七百七十六萬八千二百元，再依刑事卷內價
      金支付計算，施國良應付買賣價金一千零五十萬元，然僅
      實際開出二百六十一萬元、及一百六十八萬二千元之票據
      ，結算後更領回七十八萬五千一百五十元，由此應即可明
      本案兩份買賣契約之『差價利益』，即存在於施國良及簡
      春美所取得之土地持分 (即未付出相當價金但卻取得土地
      )。
　　(二)被告乙○○是受林家逸委託代為辦理土地所有權移轉登記
  　　事務，林家逸並將所收取出售土地價金之支票發票日八
      十二年十二月二十九日、發票人施國良、金額一百六十八
      萬二千元；發票日八十三年一月十九日、發票人臺灣省
      合作金庫、金額一百七十三萬八千二百元；發票日八十
      三年一月十九日、發票人臺灣省合作金庫、金額二百萬元
      ；發票日八十三年一月十九日、發票人冠德實業股份有
      限公司 (甲○○)、金額三百六十四萬二千八百元交付被
      告乙○○，要求被告乙○○代為提示兌現，被告乙○○將
      前揭支票提示兌現後，即依林家逸之指示，將款項交付予
      林家逸所指示交付之人，被告乙○○僅取得代為辦理所有
      權移轉登記之代書費用二十八萬四千三百七十一元，除此
      之外，被告乙○○並未取得任何款項，被告乙○○並無不
      當得利。
　　(三)再查，本件原告原起訴請求施國良、乙○○、游文良、林
　　　素衣、吳明清應連帶給付原告甲○○五百三十一萬七千二
　　　百元、丙○四百四十三萬一千元、丁○○二百六十五萬八
　　　千六百元，及自八十三年一月二十日至清償日止按年利率
　　　百分之五計算之利息。原告所為之請求業經鈞院九十四年
      度重訴更(一)字第一號判決游文良、林素衣應連帶給付原告
      甲○○一百九十七萬七千三百六十元、原告丙○一百六十
      四萬七千八百元、丁○○九十八萬八千六百八十元，及自
      八十三年一月二十日至清償日止按年利率百分之五計算之
      利息。施國良應給付原告甲○○四百五十五萬一千七百七
      十二元、原告丙○三百七十九萬三千一百四十三元、丁○
      ○二百二十七萬五千八百八十六元，及自八十三年一月二
      十日至清償日止按年利率百分之五計算之利息確定在案。
      就此判決結果，原告甲○○勝訴確定金額為五百一十六萬
      二千九百十四元、原告丙○勝訴確定金額為四百二十七萬
      六千七百十四元、原告丁○○勝訴確定金額為二百六十萬
      七千一百七十二元，均已逾原告原來起訴所請求之金額，
      亦即原告所為請求業已滿足，原告再對被告乙○○為本件
      之請求顯屬無理由。
（三）答辯聲明：
    (一)原告之訴及其假執行之聲請均駁回。
    (二)訴訟費用由原告負擔。
    (三)如受不利益判決，願供擔保請准宣告免為假執行。
四、茲查，兩造對於游文良、林家逸二人於八十二年間受原告甲
    ○○等三人之託，居間媒介購買石光公司所有坐落花蓮縣玉
    里鎮○○段三七六之二、三七七之三、三七七之四、三七八
    、三九五之二號等五筆土地，林家逸竟先與石光公司負責人
    謝士元合意以每坪一萬五千元之價格成交，並於八十二年十
    一月二十四日，訂立「土地買賣契約書」後，再由吳明清以
    石光公司代表人名義，將上開五筆土地，以每坪二萬二千元
    總計五千一百八十二萬四千七百元之價額，售與原告甲○○
    等三人及施國良，雙方於八十二年十一月二十四日在台東縣
    卑南鄉○○路十二巷六號施國良住處，訂立土地買賣契約，
    並由被告乙○○處理代書事宜等情，均不爭執，並經證人謝
    士元、吳明清作證屬實（見刑案本院八十四年上易字第一０
    ０九號卷第四七、四八、一八八頁），復有土地買賣契約書
    在卷可稽，自堪信為真實。
五、按不當得利乃對於違反公平原則之財產變動，剝奪受益人所
    受利益，以調整其財產狀態為目的，並以無法律上之原因而
    受利益致他人受損害為基礎，依法律之規定而發生債的關係
    ，倘無損害（既存財產之積極減少或應得利益之消極喪失）
    即無由成立不當得利，此觀民法第一百七十九條規定自明。
    本件原告主張系爭買賣價款直接匯入代書乙○○帳戶內者，
    有施國良交付一百六十八萬二千元部分，由被告乙○○自其
    土銀玉里分行帳號五五九之七號提領。另原告丙○、丁○○
    分別以李錕村、劉秀蘭為發票人之現金匯票二百萬元及一百
    七十三萬八千元，共三百七十三萬八千二百元匯入被告乙○
    ○帳戶，另原告甲○○支付尾款之即期支票三百六十四萬二
    千八百元亦匯入被告乙○○帳戶，合計有九百零六萬三千元
    部分，雖為被告所不爭執，惟被告乙○○辯稱是受林家逸委
    託代為辦理土地所有權移轉登記事務，林家逸並將所收取出
    售土地價金之支票：發票日八十二年十二月二十日、金額
    一百六十八萬二千元；發票日八十三年一月十九日、金額
    一百七十三萬八千二百元；發票日八十三年一月十九日、
    金額二百萬元；發票日八十三年一月十九日、金額三百六
    十四萬二千八百元交付被告乙○○，要求被告乙○○代為提
    示兌現，並非無法律上之原因收受提示該等款項。嗣被告乙
    ○○將前揭支票提示兌現後，即八十二年十二月二十七日起
    至八十三年一月二十七日將款項轉匯給吳明清、林家逸、游
    文良、施國良，並給付石光公司價金尾款，及繳交土地增值
    稅，有支票存款送款簿、土地銀行儲蓄存款存摺、土地增值
    稅繳款書、花蓮縣玉溪地區農會活期存款存摺、匯款單、土
    地銀行誇行匯款申請書（均影本）附本審卷可稽。其差額為
    二十八萬四千三百七十一元，被告為代書，負責撰寫買賣契
    約，參以其與本件買賣當事人多不熟識，本件二次買賣又在
    一日之間即已完成簽約，原告於本院前審自承其等談好買賣
    要定契約時才找被告，談價錢時未看到被告等語（本院前審
    卷一八五頁），衡諸常情，尚難指其有與游文良、吳明清等
    人共謀賺取土地差價。被告辯稱僅取得代書費用尚堪採信。
    其代為提示支票所領取之款項，除代書費用外，又已交付如
    附表所示之人，或繳納土地增值稅，是以被告乙○○提示上
    開支票，並無不法之利益，應可認定。
六、綜上所述，本件原告甲○○、丙○、丁○○依不當得利之法
    律關係請求被告乙○○應返還不當得利九百零六萬三千元，
    及自知受領無法律上之原因之日起至清償日止，按週年利率
    百分之五計算之利息，為無理由，應予駁回。其假執行之聲
    請，即失所附麗，應併予駁回。因被告已無不當得利，則本
    院前審判命前審其他被告應給付原告之金額是否已超過本件
    請求金額而不得再向被告請求給付，已無審理之必要。
七、本件事證已臻明確，兩造其餘主張及攻擊防禦方法與證據，
    經本院斟酌後，認與本件判決結果已不生影響，故不一一論
    列，附此敘明。
八、據上論結，本件原告之訴為無理由，依民事訴訟法第七十八
    條、第八十五條第一項前段，判決如主文。
中　　華　　民　　國　　96　　年　　5　月　　22　　日
      　　　　　　　　民事第四庭審判長法  官    王惠一
                                      法  官    林永茂
                                      法  官    蘇重信
上為正本係照原本作成。
如對本判決上訴，須於判決送達後20日內向本院提出上訴狀，未
表明上訴理由者，應於上訴後20日內，向本院提出理由書（須附
繕本）。依法應委任律師為訴訟代理人，始得上訴。
中　　華　　民　　國　　96　　年　　5　　月　　22　　日
                                      書記官    黃文生
【附記】
民事訴訟法第466條之1：
(1)對於第二審判決上訴，上訴人應委任律師為訴訟代理人。但上
  訴人或其法定代理人具有律師資格者，不在此限。
(2)上訴人之配偶、三親等內之血親、二親等內之姻親，或上訴人
  為法人、中央或地方機關時，其所屬專任人員具有律師資格並
  經法院認為適當者，亦得為第三審訴訟代理人。
民事訴訟法第466條之2：
上訴人無資力委任訴訟代理人者，得依訴訟救助之規定，聲請第
三審法院為之選任律師為其訴訟代理人。
